【裁判字號】    94,簡上,98
【裁判日期】    950327
【裁判案由】    拆除地上物
【裁判全文】
臺灣嘉義地方法院民事判決  94年度簡上字第98號
上  訴  人  甲○○
訴訟代理人  蔡碧仲律師
            陳怡禎律師
被上訴人    乙○○
訴訟代理人  高原茂律師
複  代理人  林春發律師
上列當事人間請求拆除地上物事件，上訴人對於中華民國九十四
年九月十九日本院嘉義簡易庭九十四年度嘉簡字第四五三號第一
審判決提起上訴，本院於九十五年三月十三日言詞辯論終結，判
決如下：
    主      文
原判決關於駁回被上訴人應將坐落於嘉義市○○段玖壹零之貳地
號及同段玖壹零之壹參地號土地上，如附圖一（即嘉義市地政事
務所九十四年六月二十八日複丈成果圖）所示序號ＡＢ之圍牆拆
除部分及訴訟費用之裁判均廢棄。
上述廢棄部分被上訴人應將坐落於嘉義市○○段玖壹零之貳地號
及同段玖壹零之壹參地號土地上，如附圖一（即嘉義市地政事務
所九十四年六月二十八日複丈成果圖）所示序號ＡＢ之圍牆拆除
。
其餘上訴駁回。
第一、二審訴訟費用由被上訴人負擔二分之一，餘由上訴人負擔
。
    事實及理由
一、訴狀送達後，原告不得將原訴變更或追加他訴，但擴張或減
    縮應受判決事項之聲明者，不在此限，民事訴訟法第二百五
    十五條第一項第三款定有明文，並為同法第四百三十六條之
    一第三項、第四百四十六條條第一項所準用。本件上訴人於
    原審請求「被上訴人應將坐落於嘉義市○○段九一○之二地
    號及同段九一○之一三地號土地上，如附圖二所示甲部分面
    積約十平方公尺及同段九一○之一三地號土地上如附圖二所
    示乙部分面積約二點五平方公尺拆除後交還土地予上訴人及
    其全體共有人」，嗣經原審囑託嘉義市地政事務所實際測量
    及繪製複丈成果圖後，上訴人將其聲明更正而減縮為「被上
    訴人應將坐落於嘉義市○○段九一○之二地號及同段九一○
    之一三地號土地上，如附圖一所示序號ＡＢ之圍牆面積十一
    平方公尺拆除，並將該占用之基地交還上訴人及全體共有人
    。此係就被上訴人應拆除圍牆及返還土地面積，依實際測量
    系爭土地現場狀況，將其聲明予以明確化，被上訴人所為，
    並未變更本件之訴訟標的，僅係減縮應受判決事項之聲明，
    揆諸首揭規定，尚無不符，應予准許，合先敘明。
二、本件上訴人主張：
（一）坐落於嘉義市○○段（下簡稱系爭後庄段）九一○之二號
      、九一○之一三號土地係上訴人與許國興、湯慶松共有，
      被上訴人於民國六十五年十一月在嘉義市○○段四五七地
      號等土地興建義教社區時，在如附圖一所示（即嘉義市地
      政事務所九十四年六月二十八日複丈成果圖）Ａ點至Ｂ點
      間興建圍牆一座（下稱系爭圍牆），顯係無權占有上訴人
      及其共有人之土地，爰請求被上訴人將系爭地上之圍牆拆
      除，將系爭地交還與上訴人及其全體共有人。
（二）與系爭地毗鄰，現供通路使用之系爭段九一○之一號（地
      目旱、面積一百六十八平方公尺），系爭段九一一之一號
      （地目祠、面積四十八平方公尺）二筆土地亦為上訴人與
      許國興、湯慶松共有，而上訴人在系爭段九一○之二號土
      地上以記安建設股份有限公司為起造人，興建三層樓房屋
      ，其中有六棟係面向九一○之一號，九一一之一號二筆土
      地即為上訴人所共有之私設巷道，必須通行上訴人自己所
      有之私設巷道，始能與嘉義市○○街相聯絡，被上訴人所
      興建之該圍牆，阻斷上訴人及其共有人通行至上開私有巷
      道，並使建屋工程施工困難，嚴重妨害上訴人及其共有人
      所有權之行使，依民法第七百六十七條中段侵害排除請求
      權之規定，上訴人亦得請求排除。
（三）被上訴人雖抗辯稱：其與祭祀公業盧開有成立永久租約，
      該租約並經管理人丁○○追認，而且祭祀公業七十五年出
      售土地予訴外人盧永村有明確約定路地不在範圍內，上訴
      人無權請求拆除系爭圍牆，並提出七十五年五月間訂立之
      買賣合約書及盧永村與祭祀公業盧開管理人丁○○於七十
      五年五月十九日訂立之追約書，而丁○○雖於原審證稱確
      曾追認此一租約，然丁○○於七十五年二月四日當選為祭
      祀公業盧開之管理人，且其擔任管理人之時間為七十五年
      二月四日至同年十二月二日，丁○○於原審九十四年六月
      十三日供述時僅泛言稱於擔任管理員時有確認這份租約，
      然其確認之時間為何？係以何種方式確認？是否曾向被上
      訴人為之，均未明確指述，則其所為之追認是否有效實有
      疑義。
（四）被上訴人雖抗辯稱系爭圍牆實非坐落於嘉義市○○段九一
      ○之二、九一○之一三地號土地上，即無越界，上訴人無
      權拆除，惟查同段九一一之一、九一○之一地號土地亦為
      上訴人與訴外人許國興、湯慶松三人所有，上訴人自有權
      排除被上訴人之無權占有。
（五）按依本法所為之登記，有絕對之效力。土地法第四十三條
      定有明文，查本件嘉義市○○段九一○之二、九一○之一
      三、九一一之一、九一○之一地號土地之登記所有權人為
      上訴人、許國興及湯慶松，該三人自得自由使用、收益及
      處分前開土地，並排除他人干涉之權，縱被上訴人與盧養
      於六十六年四月二十九日簽訂之土地承租契約書，確曾經
      有權利人承認而生效力，並應由上訴人等三人繼受，上訴
      人等三人即為上開土地承租契約之出租人，自得依民法第
      四百五十條之規定終止該承租契約，上訴人已於九十四年
      十一月十八日提出之上訴理由狀繕本之送達，為上訴人及
      代理許國興、湯慶松向被上訴人為終止系爭租賃契約之意
      思表示，系爭租約既經終止，被上訴人坐落於上訴人所有
      土地上之圍牆即屬無權占有，被上訴人應將其拆除後，返
      還給上訴人及全體共有人，並聲明：被上訴人應將坐落於
      嘉義市○○段九一○之二地號及同段九一○之一三地號土
      地上，如附圖一（即嘉義市地政事務所九十四年六月二十
      八日複丈成果圖）所示序號ＡＢ之圍牆拆除及上開圍牆佔
      用之十一平方公尺土地交還予上訴人及全體共有人。
二、被上訴人則以：
（一）被上訴人於六十五年十一月間在所有之盧厝段四五七號土
      地上興建義教街社區（即義教新村）時，於六十六年四月
      二十九日曾向盧養承租公業名義所有相鄰同段四五六號、
      四五六之一號土地，與被上訴人所有之土地合併開發為六
      米私設通路，作為社區○○道路，並築石砌牆以為區隔，
      依土地租賃契約書之約定，除出租人自行欲興建房屋應無
      條件拆除圍牆外，僅供社區住戶通行之用。
（二）嗣於七十五年五月十九日訴外人丙○○借用祭祀公業派下
      員盧永村之名義承買重測分割後，其中後庄段九○七號、
      九一○號、九一一號等三筆土地（九○八號、九○九號為
      道路用地）全部登記為丙○○之配偶黃潘愛珠名義所有，
      惟因部分土地已經永久出租被上訴人作為私設通路使用並
      早已築石砌牆區隔，因此於訂立買賣契約時重新測量、製
      作實測圖，確認出租面積再扣除價款，換言之，當時祭祀
      公業盧開並未將出租部分土地出賣予丙○○，當時乃囿於
      法令無法逕為分割，故將全部土地辦理移轉登記予丙○○
      之妻黃潘愛珠，丙○○既明知有部分土地出租，並同意將
      來分割時要將土地返還出租人即祭祀公業盧開，是丙○○
      於九十三年七月轉賣上開土地給上訴人時，若無比照與前
      手訂立之買賣契約將出租部分予以排除，除了違反與祭祀
      公業盧開間之約定，而有悖於誠信原則外，更有欺瞞上訴
      人，抑或與上訴人謀合侵占祭祀公業盧開所有土地之嫌。
（三）上訴人雖於上訴理由狀中表示另為終止租賃契約之主張，
      惟被上訴人承租之範圍應不在上訴人承買之範圍，上訴人
      本無終止該租約之權利，而被上訴人所築之圍牆既無越界
      占用之事實，上訴人之上訴聲明乃請求被上訴人「將坐落
      於嘉義市○○段九一○之二地號及同段九一○之一三地號
      土地上，如嘉義市地政事務所九十四年六月二十八日複丈
      果圖所示序號ＡＢ之圍牆拆除後，將嘉義市○○段九一○
      之二地號，九一○之一三地號交還上訴人及全體共有人」
      應無理由，被上訴人更從未曾承租九一○之二地號、九一
      ○之一三號土地，上訴人豈能於本件訴訟中額外提出終止
      後庄段九一○之一地號、九一一之一地號租賃契約之意思
      表示。
（四）系爭圍牆已經成為社區公共設施之一，系爭六米道路亦僅
      供社區住戶使用，上訴人欲通行該私設道路，並藉以指定
      建築線興建房屋出售，自應獲得社區全體住戶之同意，系
      爭圍牆固係被上訴人於六十五年間興建，然迄今已經成為
      社區之公共設施一部份，該社區共有四十一戶，上訴人僅
      以被上訴人一人起訴並不適格。
（五）系爭圍牆興建已逾二十八年之久，依嘉義市地政事務所九
      十四年六月二十八日複丈成果圖所示，系爭圍牆基地面積
      十一平方公尺，加入計算正符合被上訴人所承租之範圍，
      而系爭段九一○之二地號及同段九一○之一三地號土地係
      上訴人分別於九十三年六月二十九日及同年十月十九日自
      行申請分割，而自同段九一○地號土地所分割，其中縱有
      些許誤差，亦屬於公差範圍，根本算不上是越界，故系爭
      圍牆並無占用系爭九一○之二地號及九一○之一三地號等
      土地甚明。
（六）次按負擔行為因發生債權債務之法律關係，不以有處分權
      能為要件，故六十六年四月二十九日祭祀公業盧開派下員
      盧養因法律上無處分權能，而致租約無效。至盧養將上開
      土地交付被上訴人占有使用之行為，依民法第一百十八條
      第一項之規定，應經有權利人之承認始生效力，固為無誤
      ，然無權處分之承認，與無權代理之承認皆適用相同原則
      ，即依民法第一百十六條規定，權利人應以意思表示為之
      ，且向處分人或處分相對人為之均無不可，亦無方式之限
      制。查證人丁○○自七十五年二月四日擔任祭祀公業盧開
      之管理人，直到上開土地於七十五年十二月二日完成所有
      權移轉登記予訴外人黃潘愛珠之前，即為上開土地之權利
      人，丁○○既於原審供稱其在擔任管理人期間已確認過上
      開租賃契約，且知悉被上訴人依次給付租金給盧養之事，
      顯然已向盧養為承認之意思表示，盧養之無權處分行為自
      得到補正，從而被上訴人依上開租賃契約對上開土地所為
      之占有使用，並非無權，且依移轉不破租賃原則，被上訴
      人就該二筆土地之租賃權都依舊繼續存在。故聲明請求判
      決駁回上訴人之上訴。
四、本件上訴人起訴並無不適格之情形：
    上訴人起訴拆除占用系爭土地上之圍牆（如附圖一所示ＡＢ
    點間之直線位置，下簡稱系爭圍牆）一座，係被上訴人所興
    建之事實，為被上訴人所不爭執，嗣被上訴人固將興建之社
    區逐一出售，惟該圍牆既非坐落在所興建集合住宅之基地範
    圍內，尚難認已經隨各該集合住宅之出售而移轉所有權，因
    之上訴人欲訴請拆除，以起造人為被上訴人，訴訟上尚屬合
    法，並無不適格之情形，合先說明。
五、按所有人對於妨害其所有權者，得請求除去之，民法第七百
    六十七條中段定有明文。此所謂妨害者，係指以占有以外方
    法，客觀上不法侵害所有權或阻礙所有人之圓滿行使其所有
    權之行為或事實而言。而所謂「不法」，僅須所有人對於行
    為人之妨害，於法令上並無容忍之義務為已足，並非以行為
    人之妨害具有刑事責任或有民事上無效、得撤銷事由為必要
    。（最高法院八十八年台上字第二四二○號判決可資參照）
    本件上訴人主張嘉義市○○段九一○之二、九一○之一三號
    土地係屬上訴人及訴外人許興國、湯慶松所有，業經上訴人
    提出土地登記簿謄本二紙為證，被上訴人則主張係有權占有
    之乃依據被上訴人於六十六年間與訴外人盧養簽訂之租賃契
    約書，並提出租賃契約書影本一紙為證，經查：
    （一）被上訴人於原審提出之土地承租契約書內乃載明：「
          一、甲方（盧養）所管理納稅之嘉義市○○段四五六
          、四五六之一號之部分土地計五八點一一坪永遠租與
          乙方作為道路用地... 三、該筆土地自本契約書簽定
          即交與乙方作為道路用地.... 」顯見本件契約訂立
          之目的乃為通行。
    （二）上開嘉義市○○段四五六、四五六之一號之土地，於
          重測後，變更地號為九一○號及九一一後土地，後於
          九十三年間自九一○號土地分割出九一○之一號土地
          與九一○之二號土地，九一一號土地分割出九一一之
          一號土地，上訴人取得所有權後，復將九一○、九一
          一、九一一之二號土地合併為一筆九一○號土地，復
          再分割為九一○、九一○之三、九一○之四、九一○
          之五、九一○之六、九一○之七、九一○之八、九一
          ○之九、九一○之一○、九一○之一一、九一○之一
          二、九一○之一三號土地，為兩造所不爭執，且有土
          地登記簿謄本及地籍圖附於原審卷可參，另被上訴人
          所占有使用之道路乃位於九一一之一地號及九一○之
          一地號土地，而所建築之圍牆則佔用九一○之二及九
          一○之一三號土地，合計十一平方公分，業經原審勘
          驗屬實，製有複丈成果圖一紙附於原審卷可參。
    （三）被上訴人於原審提出之土地租賃契約書固載明本件出
          租之土地共計五八點一一坪，然目前九一一之一號土
          地面積為四十八平方公尺，九一○之一號土地面積為
          一六八平方公尺，有土地登記謄本一紙在卷可證，兩
          者合計約為六十五點三三九九坪，雖略較土地租賃契
          約書之面積為大，惟因當時租賃契約書內並未詳細約
          定租賃之正確範圍，上訴人亦無法舉證證明圍牆部分
          確實逾越前開土地租賃契約書之範圍，況於上開租賃
          契約書約定之時，距今已二十八年之久，囿於當時測
          量技術之問題，面積亦可能產生落差，本院斟酌上開
          契約本有建築圍牆之約定，上訴人主張圍牆部分之占
          有使用已逾前揭租賃契約書之約定而屬無權占有，自
          難採信。
    （四）上開契約書經祭祀公業管理人丁○○之追認，而由祭
          祀公業盧開承受出租人之地位，業經證人丁○○到庭
          證述明確，嗣後系爭土地移轉予黃潘愛珠，依民法第
          四百二十五條第一項之規定，上開土地租賃契約書，
          對於黃潘愛珠而繼續存在，且依前述土地租賃契約書
          之約定，「系爭土地係永遠承租予承租人作為道路使
          用，永遠承租金額為新台幣二十萬元，簽約同時乙方
          與甲方全部承租金額之百分之五十計新台幣十萬元，
          餘款新台幣十萬元正俟乙方將該土地上之水泥路面及
          圍牆完成後，一次付清，其後甲方不得再要求租金..
          . 」顯見其有類似租地建屋永久使用之情形，並為當
          時土地所有人及使用人所無異議，且繼續供社區道路
          使用，再者，七十五年間丙○○以盧永村名義向祭祀
          公業盧開購買上開土地及丙○○於九十三年間將土地
          出賣予上訴人及其他共有人時，均因系爭土地係供通
          行使用而保留價金未予計價，業經證人丙○○到庭證
          述明確，且有追約書一紙附於原審卷可證，參諸民國
          六十餘年時農地分割受到限制，被上訴人欲向盧養購
          買土地供作所建房屋之道路使用，依當時之法令而不
          可行，不得已乃以此永久租賃之方式為之，而本件被
          上訴人所承租之土地，乃為供義教社區之住戶通行使
          用，影響義教社區之通行甚巨，性質上自與一般土地
          之租賃不同，而與基地租賃之性質相近，應類推適用
          民法第四百四十九條第三項基地租賃之期限不受二十
          年限制之相關規定，且非有土地法一百零三條之情形
          ，自不得收回，是上訴人雖於提出上訴後表示終止租
          約，尚不發生終止租約之效力。
    （五）上訴人在系爭段九一○之二號土地上以記安建設股份
          有限公司為起造人，興建三層樓房屋，其中有六棟係
          面向九一○之一號，九一一之一號二筆土地即為上訴
          人所共有之私設巷道，有建築執照及一層平面圖存卷
          可考，必須通行自己所有之私設巷道，始能與嘉義市
          ○○街相聯絡，被上訴人占用興建之圍牆，阻斷上訴
          人及其共有人通行其自己所有而供通行之上開私有巷
          道，並使建屋工程施工困難等情，為被上訴人所不否
          認，且經上訴人提出嘉義市政府建照執照一份附卷可
          證，另本件租賃契約書內亦曾載明：「乙方將該筆土
          地作為道路及圍牆時，如甲方欲興建房屋，乙方得無
          條件留六尺寬之通路提供甲方使用... 如甲方欲興建
          全部房屋，乙方得無條件拆除全部圍牆... 」雖土地
          承租契約書亦載明建築執照之起造人以甲方本人為限
          ，惟因當時租賃契約書內所預設之條件為「甲方永遠
          不得再將該土地承租或讓售別人」，是依租賃契約書
          之約定目的，出租人應無容忍因承租人即被上訴人所
          興建圍牆所肇致出租人土地使用上之阻礙，今上訴人
          因買受嘉義市○○段九一○之二、九一○之十三號土
          地，承受出租人之地位，依該契約之約定，被上訴人
          有拆除圍牆之義務，上訴人自得主張因被上訴人興建
          圍牆對其所有權行使造成之妨礙，而無容忍之義務，
          上訴人依民法第七百六十七條中段侵害排除請求權之
          規定請求被上訴人拆除圍牆，而排除現有之妨礙狀態
          ，應屬有據。
六、綜上所述，上訴人主張被上訴人建築之圍牆妨害其所有權之
    行使，而主張被上訴人應將圍牆拆除部分，應予准許，至於
    主張終止租約請求上訴人返還嘉義市○○段九一○之二地號
    及同所九一○之一三地號土地部分，為無理由，應予駁回，
    原審為上訴人全部敗訴之判決，尚有未洽，上訴人執此指摘
    原審判決不當，請求廢棄改判，為有理由，另就請求返還土
    地部分為無理由，爰由本院予以廢棄，改判如主文所示。本
    件判決基礎已臻明確，兩造其餘主張及攻擊防禦方法併舉證
    ，核與本件判決結果無涉，爰不一一論述，併此敘明。
七、據上論結，本件上訴為一部份有理由，一部份無理由，依民
    事訴訟法第四百三十六條之一第三項，第四百六十三條、第
    四百四十九條第一項、第四百五十條、第七十九條，判決如
    主文。
中    華    民    國    95   年     3     月    27    日
                  家事法庭審判長法  官    柯月美
                                法  官    李文輝
                                法  官    康存真
以上正本係照原本作成
如對本判決上訴須於判決送達後20日內向本院提出上訴狀
中    華    民    國    95    年    3     月    27    日
                                書記官  王佩湘


司法院資訊處製作；財團法人民間司法改革基金會備份。
